【裁判字號】    98,訴,2341
【裁判日期】    990408
【裁判案由】    塗銷所有權移轉登記等
【裁判全文】
臺灣板橋地方法院民事判決              98年度訴字第2341號
原      告  第一商業銀行股份有限公司
法定代理人  丙○○
訴訟代理人  陳柏廷律師
複代理  人  黃建霖律師
被      告  乙○○
被      告  甲○○
訴訟代理人  王玉珊律師
上列當事人間請求塗銷所有權移轉登記等事件，經本院於民國99
年3月25日言詞辯論終結，判決如下：
    主  文
原告之訴駁回。
訴訟費用由原告負擔。
    事實及理由
一、原告主張：訴外人鴻盛國際文化有限公司（下稱鴻盛公司）
    於民國92年10月31日邀同被告乙○○為連帶保證人向原告借
    款4筆（內容如附表所示），合計新臺幣（下同）250萬元。
    詎鴻盛公司自95年8月30日起即未依約給付，視為全部屆期
    ，迄尚餘本金61萬6,268元及如附表所示利息及違約金未給
    付，被告乙○○既為連帶保證人，自應負連帶清償責任，此
    部分並據原告依法對其取得確定勝訴判決（臺灣士林地方法
    院96年度訴字第892號判決）。詎被告乙○○竟於95年2月22
    日以夫妻贈與為原因，將其所有坐落台北縣中和市○○段第
    401、409號土地（應有部分均100/200000）及其上建號2309
    號（應有部分1/2；門牌號碼台北縣中和市○○路9號14樓之
    23）（下稱系爭不動產）無償贈與被告甲○○，並於95年3
    月3日辦妥所有權移轉登記。被告乙○○前開無償贈與之債
    權及物權行為，顯然害及原告之債權，爰依民法第244條第1
    項規定訴請撤銷之。併依同法條第4項規定，請求被告甲○
    ○塗銷已為移轉登記，以回復原狀等情。併為聲明：如主文
    所示。
二、被告甲○○抗辯：被告乙○○所有系爭不動產並非無償贈與
    被告甲○○，而係被告2人於離婚時清算2人於婚姻期間之債
    務債務暨提供被告甲○○居住之贍養責任後，2人達成協議
    條件。即被告2人於婚姻存續期間即因工作關係聚少離，實
    際對對方之事鮮少知悉。於婚姻關係存續中，家中開銷均由
    被告甲○○支出，被告乙○○陸積欠被告甲○○不少金錢，
    截至離婚當時，除了當初約定兩造各出資一半並各承擔一半
    債務之系爭房屋全部購買金及貸款均由被告甲○○出資及貸
    款外，被告乙○○尚積欠被告甲○○260萬元債務，加上被
    告乙○○疑有外遇，被告甲○○因此忍無可忍，雙方終於95
    年2月間談妥離婚協議，被告乙○○同意將系爭不動產移轉
    登記予被告甲○○，且為節稅之故而以夫妻贈與名義過戶。
    本件移轉登記，既因離婚協議而為，離婚協議又基於婚姻關
    係存續中其等之債權、債務關係及離婚之贍養責任而來，被
    告乙○○之過戶行為亦為減少其消極財產所致，自屬有償行
    為，且未害及原告債權。甚且被告乙○○之移轉行為發生於
    95年2月22日，並於95年3月3日完成登記。如附表所示被告
    乙○○之保證債務，乃自95年8月30日主債務人不履行始發
    生，原告亦無撤銷之權利。且原告早於96年間即對被告乙○
    ○取得執行名義，衡情，應早已清查其資產，況系爭不動產
    於88年即向原告辦理房屋貸款，故原告直迄98年9月17日始
    提起本訴，罹1年除斥期間等語。併為答辯聲明：如主文所
    示。
三、被告乙○○抗辯：被告2人確係先談妥離婚後，才就系爭不
    動產辦理移轉登記等語。併為答辯聲明：如主文所示。
四、兩造不爭執之事項：
  (一)訴外人鴻盛公司於92年10月31日邀同被告乙○○為連帶保證
    人向原告借款4筆（內容如附表所示），合計250萬元。詎鴻
    盛公司自95年8月30日起即未依約給付，視為全部屆期，迄
    尚餘本金61萬6,268元及如附表所示利息及違約金未給付，
    被告乙○○既為連帶保證人，自應負連帶清償責任，此部分
    並據原告依法對其取得確定勝訴判決（臺灣士林地方法院96
    年度訴字第892號判決）等情，並有判決書及確定證明各1紙
    （原證1）在卷可佐。
  (二)被告乙○○所有系爭不動產，以「夫妻贈與」為登記原因（
    原因發生日期95年2月22日），於95年3月3日移轉登記予被
    告甲○○等情，有土地及建物登記謄本（原證2）在卷可查
    。
  (三)前述原為被告乙○○所有系爭不動產連同被告甲○○所有同
    段401、409號土地（應有部分均100/200000）及其上建號23
    09號（應有部分1/2），於88年5月14日設定最高限額抵押權
    372萬元予原告，期間自88年5月13日起至128年5月12日止，
    設定義務人為被告2人，債務人則為被告甲○○等情，有土
    地及建物登記謄本（原證2）在卷可查。
  (四)被告提出兩願離婚協議書（被證1）形式為真正。
  (五)卷附中華電信股份有限公司數據通信分公司99年3月8日數府
    三字第0990000231號函（含附件）為真正。依其附件內容所
    示：原告曾於96年5月21日、97年8月5日（以上申請縣市花
    蓮縣）；96年11月14日、97年3月5日、97年3月25日、97年3
    月26日、97年4月9日、97年4月10日、97年4月17日、97年4
    月18日、97年5月5日、97年7月9日、97年7月24日、97年8月
    5日、97年9月3日、97年9月9日（以上申請縣市台北縣），
    申請系爭土地電子謄本等情。
五、按債務人所為之無償行為，有害及債權者，債權人得聲請法
    院撤銷之。債務人所為之有償行為，於行為時明知有損害於
    債權人之權利者，以受益人於受益時亦知其情事者為限，債
    權人得聲請法院撤銷之。債務人之行為非以財產為標的，或
    僅有害於以給付特定物為標的之債權者，不適用前2項之規
    定。債權人依第1項或第2項之規定聲請法院撤銷時，得並聲
    請命受益人或轉得人回復原狀。但轉得人於轉得時不知有撤
    銷原因者，不在此限；前條撤銷權，自債權人知有撤銷原因
    時起，1年間不行使，或自行為時起，經過10年而消滅，民
    法第244條、第245條分別定有明文。查系爭不動產乃由被告
    乙○○以「夫妻贈與」為原因於95年3月3日移轉登記予被告
    甲○○等情，已如前述，有土地及建物登記謄本在卷可查。
    而原告乃於98年9月17日依民法第244條第1項規定起訴請求
    撤銷被告間贈與之債權及物權行為（有起訴狀在卷可佐），
    然原告早於96年間即多次取系爭土地登記電子謄本等情，已
    如前述，有中華電信股份有限公司數據通信分公司99年3月8
    日數府三字第0990000231號函（含附件）在卷可佐，而可認
    為真正。則被告抗辯：本件原告早96年間對被告乙○○取得
    執行名義之際，即已知悉系爭不動產移轉情事，遲至98年9
    月間始提起本件撤銷之訴，已罹1年除斥期間而不得再行使
    等語，即屬有據。
六、綜上，本件撤銷權已因自原告知有撤銷原因時起，1年間不
    行使而消滅。故原告本於民法第244條第1項規定訴請撤銷
    被告間就系爭不動產無償贈與之債權及物權行為；及本於
    同法條第4項規定，請求被告甲○○塗銷已為移轉登記，以
    回復原狀，均無理由，應予駁回。
結論：原告之訴為無理由，依民事訴訟法第78條，判決如主文。
中    華    民    國    99    年    4     月    8    日
                  民事第一庭    法  官  黃信滿
以上正本係照原本作成
如對本判決上訴，須於判決送達後20日內向本院提出上訴狀
中    華    民    國    99    年    4     月    8    日
                                書記官  莊琬婷

司法院資訊處製作；財團法人民間司法改革基金會備份。
